【裁判字號】    99,監,240
【裁判日期】    991103
【裁判案由】    准予處分受監護宣告人不動產
【裁判全文】
臺灣臺南地方法院民事裁定               99年度監字第240號
聲  請  人  甲○○
上列聲請人聲請准予處分受監護宣告人財產事件，本院裁定如下
：
    主    文
聲請駁回。
程序費用由聲請人負擔。
    理    由
一、按民法總則中華民國97年5月2日修正之條文施行前，已為禁
    治產宣告者，視為已為監護宣告，並於修正施行後，適用修
    正後之規定，此觀民法總則施行法第4條第2項之規定自明。
    又中華民國97年5月2日修正之民法親屬編第四章條文施行前
    所設置之監護人，於修正施行後，適用修正後之規定，民法
    親屬編施行法第14條之2亦定有明文。從而，前受禁治產宣
    告者，視為新修正之監護宣告；而前受禁治產宣告之人其之
    監護人，亦應須適用新修正之監護規定。復按監護開始時，
    監護人對於受監護人之財產，應依規定會同法院指定之人，
    於二個月內開具財產清冊，並陳報法院。前項期間，法院得
    依監護人之聲請，於必要時延長之。於前條之財產清冊開具
    完成並陳報法院前，監護人對於受監護人之財產，僅得為管
    理上必要之行為。監護人對於受監護人之財產，非為受監護
    人之利益，不得使用、代為或同意處分。監護人代理受監護
    人購置或處分不動產，非經法院許可，不生效力，民法第11
    13條第1項準用民法第1099條、第1099條之1、第1101條第1
    項及第2項第1款分別定明文。因之，若前受禁治產宣告人未
    經法院指定會同開具財產清冊之人，亦未曾開具財產清冊陳
    報法院者，應先聲請法院指定受監護人（即禁治產人）之會
    同開具財產清冊之人，待其裁定確定後，監護人應於二個月
    內會同法院指定之人開具財產清冊，並陳報法院，並嗣受監
    護人（即禁治產人）之財產清冊開具完成並陳報法院後，監
    護人始得聲請法院許可處分受監護宣告人（即禁治產人）之
    不動產，於上開開具財產清冊之程序完成前，監護人對於監
    護宣告人之財產僅得為管理上之必要行為，不得處分，此為
    當然之解釋。又監護人對於受監護人之財產，須為受監護人
    之利益，始得代為處分或同意處分。
二、本件聲請意旨略以：聲請人係禁治產人乙○○（男，民國○○
    年○月○○日生，身分證統一編號：Ｚ000000000號）之配偶，
    禁治產人乙○○前經本院以94年度禁字第244號裁定宣告禁
    治產，並由聲請人擔任其監護人。茲因受監護人之母親陳王
    玉梅於99年9月13日死亡，乙○○為其三男，有繼承權利，
    為辦理母親陳王玉梅之遺產分割繼承登記，依民法第1101條
    規定，聲請人代理乙○○處分不動產，非經法院許可不生效
    力，為此聲請許可聲請人代理乙○○就其所繼承被繼承人陳
    王玉梅之遺產等語。
三、經查，聲請人主張其係禁治產人乙○○（男，47年7月26 日
    生，身分證統一編號：Ｚ000000000號）之配偶，禁治產人乙
    ○○前經本院以94年度禁字第244號裁定宣告禁治產，並由
    聲請人擔任其監護人之事實，業據聲請人提出身分證正反面
    影本1份、戶籍謄本1份為憑，並經本院依職權調閱本院94年
    度禁字第244號卷宗核閱無誤，堪信為真實，則依民法總則
    施行法第4條第2項及民法親屬編施行法第14條之2規定，視
    為對於禁治產人乙○○已為監護宣告，並應適用修正後民法
    親屬編第四章之規定。
四、次查，聲請人主張受監護人乙○○之母親陳王玉梅於99年9
    月13日死亡，乙○○為其三男，有繼承權利，為辦理母親陳
    王玉梅之遺產分割繼承登記，受監護人乙○○為其三子，有
    繼承權利，為辦理母親陳王玉梅之遺產分割繼承登記，聲請
    許可聲請人代理受監護人乙○○就其所繼承被繼承人陳王玉
    梅之遺產云云，雖據聲請人提出戶籍謄本、繼承系統表、遺
    產稅課稅資料參考清單為憑，惟參諸前開規定及說明，依前
    揭新修正之規定，須先由監護人與會同開具財產清冊之人，
    共同將受監護宣告人之財產，開具財產清冊陳報法院後，始
    得聲請處分監護人之財產；否則，在監護人尚未與會同開具
    財產清冊之人，共同將受監護宣告人之財產開具財產清冊陳
    報法院前，監護人既僅得對受監護宣告人之財產為管理行為
    ，法院自無從許可監護人代理處分受監護宣告人之財產。聲
    請人依法應先向本院聲請指定會同開具財產清冊之人，待本
    院裁定確定後，再由監護人與會同開具財產清冊之人，共同
    將受監護宣告人之財產，開具財產清冊陳報法院，之後始得
    聲請處分監護人之財產。聲請人逕行向本院聲請許可處分受
    監護人之不動產，於法自有未合，無從准許。
五、依非訟事件法第21條第1項前段，裁定如主文。
中    華    民    國    99    年    11    月    3     日
                  家事法庭    法  官  鄭  彩  鳳
上為正本係照原本作成。
如對本裁定抗告須於裁定送達後10日內向本院提出抗告狀，並應
繳納抗告費新台幣1,000元。
中    華    民    國    99    年    11    月    3     日
                              書記官  陳  世  明

司法院資訊處製作；財團法人民間司法改革基金會備份。
